臺灣臺中地方法院交通事件事裁定
　　　　　　　　　　　　　　96年度交聲字第1083號
原處分機關　交通部公路總局臺中區監理所（臺中市監理站）
異　議　人
即受處分人　甲○○
上列受處分人因違反道路交通管理處罰條例案件，對於交通部公
路總局臺中區監理所（臺中市監理站）九十六年九月二十一日所
為之處分（裁監稽違字第裁六一─ＧＤ0000000號裁決書
），聲明異議，本院裁定如下：
    主  文
原處分關於裁處罰鍰新臺幣肆萬伍仟元部分撤銷。
前項撤銷部分，不罰。
    理  由
一、原處分意旨略以：受處分人甲○○於民國九十六年九月四日
    ，騎乘車號Ｐ２Ｊ－６５３號機車，在臺中市○○路與惠文
    路口，經臺中市警察局第四分局警備隊舉發中市警交字第Ｇ
    Ｄ0000000號（經科學儀器檢測當事人吹氣值每公升
    Ｏ．八一毫克）違反道路交通管理事件。經原處分機關交通
    部公路總局臺中區監理所（臺中市監理站）於九十六年九月
    二十一日，依道路交通管理處罰條例第三十五條第一項第一
    款，按最低罰額裁處受處分人罰鍰新臺幣（下同）四萬五千
    元，吊扣駕駛執照十二個月、施以道安講習等語。
二、受處分人異議意旨則以：受處分人即異議人甲○○於九十六
    年九月四日，在臺中市○○路與惠文路口，因酒駕被開立罰
    單，隔日開庭時，檢察官以其須向指定之公益團體、地方自
    治團體或社區提供一百小時之義務勞務，而為緩起訴處分，
    而其現仍就讀大學，並無能力負擔四萬五千元之罰鍰等語。
三、按汽車駕駛人，駕駛汽車經測試檢定有酒精濃度超過規定標
    準之情形者，處新臺幣一萬五千元以上六萬元以下罰鍰，並
    當場移置保管該汽車及吊扣其駕駛執照一年；因而肇事致人
    受傷者，並吊扣其駕駛執照二年；致人重傷或死亡者，吊銷
    其駕駛執照，並不得再考領，道路交通管理處罰條例第三十
    五條第一項第一款定有明文。惟依行政罰法第二十六條第一
    項規定：「一行為同時觸犯刑事法律及違反行政法上義務規
    定者，依刑事法律處罰之。但其行為應處以其他種類行政罰
    或得沒入之物而未經法院宣告沒收者，亦得裁處之。」，此
    乃一行為同時造成刑罰法律與行政秩序罰規定發生競合適用
    之關係時，基於「一事不二罰」之法理，經由立法程序確立
    應以刑罰優先為原則，避免行為人承受過度且重複之處罰。
    此觀該條立法理由明確揭示：「一行為同時觸犯刑事法律及
    違反行政法上義務規定時，由於刑罰與行政罰同屬對不法行
    為之制裁，而刑罰之懲罰作用較強，故依刑事法律處罰，即
    足資警惕時，實無一事二罰再處行政罰之必要。且刑事法律
    處罰，由法院依法定程序為之，較符合正當法律程序，應予
    優先適用。但罰鍰以外之沒入或其他種類行政罰，因兼具維
    護公共秩序之作用，為達行政目的，行政機關仍得併予裁處
    ，故為第一項但書規定。」，其理益明。是以上揭行政罰法
    中刑事法律處罰優先且不再處以行政秩序罰之目的，既係因
    為行為人已接受刑罰而足資警惕，且已發生懲罰之作用，即
    無使行為人陷於雙重處罰之不利益，則關於刑事法律處罰之
    範圍自應採取實質認定，凡刑事實體法或程序法中所規定客
    觀上剝奪行為人生命、自由、財產權利，主觀上亦因制裁之
    嚴厲性、痛苦性，其強度足以造成心理強制而間接達成矯正
    教化目的之處遇手段，皆應納入其中，而不以形式上符合刑
    法第三十二條至第三十四條所定主刑及從刑種類者為限，始
    與法律規範之意旨相符。
四、經查：受處分人甲○○於九十六年九月四日凌晨一時許，因
    酒後騎乘車號Ｐ２Ｊ－６５３號機車，在臺中市○○路與惠
    文路口，為警測得其呼氣所含酒精成分為每公升Ｏ．八一毫
    克，經臺中市警察局第四分局警備隊依道路交通管理處罰條
    例第三十五條第一項規定予以舉發等情，業據受處分人所自
    承，並有上開舉發違反道路交通管理事件通知單影本一份在
    卷可稽。而受處分人上開酒醉駕車行為，除構成道路交通管
    理處罰條例第三十五條第一項第一款之交通違規事由外，亦
    已合於刑法第一百八十五條之三服用酒類不能安全駕駛動力
    交通工具而駕駛罪之構成要件，臺灣臺中地方法院檢察署檢
    察官於斟酌受處分人之犯後態度及公共利益之維護後，認以
    緩起訴處分為適當，乃於九十六年九月五日以九十六年度速
    偵字第四二五六號為緩起訴處分，並於處分書中載明緩起訴
    期間為一年，受處分人應於緩起訴期間起算日起，至緩起訴
    期間屆滿前二個月止，向指定之公益團體、地方自治團體或
    社區提供一百小時之義務勞務，上開緩起訴處分經依職權再
    議後，亦由臺灣高等法院臺中分院檢察署於九十六年九月二
    十日駁回再議而確定，亦有上開緩起訴處分書、駁回再議處
    分書、緩起訴處分命令通知書可稽，復經本院調閱上開偵查
    案卷查明屬實。則受處分人上開違反刑事法律禁止規範之犯
    罪事實既已明確，僅因檢察官採取緩起訴處分之替代性刑事
    處遇手段，未將該案逕行起訴或聲請簡易判決處刑，致其後
    適用之刑事訴訟程序有所區別，且受處分人負有向指定之公
    益團體、地方自治團體或社區提供一百小時義務勞務之義務
    ，其如未在上開指定期間內確實履行義務，或有下列情形：
    (1)於緩起訴期間內故意更犯有期徒刑以上刑之罪，經檢察官
    提起公訴者；(2)緩起訴前，因故意犯他罪，而在緩起訴期間
    內受有期徒刑以上刑之宣告者，依刑事訴訟法第二百五十三
    條之三第一項之規定，受處分人將遭受撤銷緩起訴處分之不
    利益。而上開處遇手段（提供一百小時之義務勞務）之強度
    亦足以造成受處分人心理強制而間接達成矯正教化之目的，
    廣義而言，應屬前揭所稱之「實質刑事法律處罰」，而有行
    政罰法第二十六條第一項「一事不二罰」規定之適用。基此
    ，受處分人上述酒後駕車違規之情事，其違反行政法上義務
    而受罰鍰部分，依行政罰法第二十六條第一項前段規定，即
    應依刑事法律處罰之，不再爰依上揭道路交通管理處罰條例
    等規定裁罰之。
五、又法務部九十五年五月二十五日法律字第Ｚ○○○○○○○
    ○○號函雖謂：行政罰法第二十六條第二項所稱「不起訴處
    分」包括「緩起訴處分」在內云云，惟行政罰法第二十六條
    第二項乃例外得裁處行政秩序罰之補充規定，參諸該條文係
    將「不起訴處分」、「無罪」、「免訴」、「不受理」、「
    不付審理」等不能證明刑事被告犯罪或未曾使其實際接受刑
    罰之情形逐一臚列，顯然與該條第一項所指發生處罰競合之
    前提要件尚有未合，故有第二項仍依違反行政法上義務規定
    裁處之必要。本件緩起訴處分既非不能證明行為人之犯罪事
    實，且有提供義務勞務之實質處罰，自與上開行政罰法第二
    十六條第二項列舉之不起訴處分等情形迥然有別，仍無從遽
    為比擬而為相同之處置。行政罰法第二十六條第二項既未將
    緩起訴處分列舉其中，本於「例外規定從嚴解釋」之法理及
    上揭說明，自不能將條文中「不起訴處分」之範圍，擴及於
    性質顯不相同之「緩起訴處分」，附此敘明。
六、綜上所述，原處分關於罰鍰四萬五千元部分，依行政罰法第
    二十六條第一項前段規定，即應依刑事法律處罰之，已無再
    依上開道路交通管理處罰條例第三十五條第一項第一款裁處
    行政罰鍰之餘地，受處分人據以聲明異議為有理由，原處分
    就此部分應予撤銷，另由本院為受處分人不罰之諭知。至於
    原處分關於吊扣駕駛執照十二個月及施以道安講習，則係預
    防將來再犯危險之管制罰，而有別於前揭針對已發生違規事
    實科處罰鍰之行政秩序罰，屬行政罰法第二條第一款、第二
    十六條第一項但書所稱之「其他種類行政罰」，原處分機關
    仍得依道路交通管理處罰條例第三十五條第一項第一款、第
    二十四條第一項第二款之規定併予裁處，且本件受處分人亦
    僅就罰鍰部分聲明異議，就吊扣駕駛執照及施以道安講習部
    分並無異議，均附此敘明。
據上論斷，應依道路交通管理處罰條例第八十七條第二項、道路
交通案件處理辦法第二十條之規定，裁定如主文。
中　　華　　民　　國　　96　　年　　10　　月　　17　　日
                  交通法庭    法  官  簡源希
上為正本係照原本作成
如不服本裁定應於送達後五日內向本院提出抗告狀
                              書記官  張雅慧
中　　華　　民　　國　　96　　年　　10　　月　　17　　日
